【裁判字號】    96,訴,3700
【裁判日期】    970610
【裁判案由】    眷舍
【裁判全文】
臺北高等行政法院裁定
                                     96年度訴字第03700號
原      告  甲○○原名：宗立.
原      告  乙○○
共      同
訴訟代理人  李克強律師
            李承志律師
被      告  國防部陸軍司令部
代  表  人  趙世璋（司令）
訴訟代理人  林志宏律師
上列當事人間因眷舍事件，原告不服國防部中華民國96年4 月10
日96年決字第035號訴願決定，提起行政訴訟。本院裁定如下：
    主  文
原告之訴駁回。
訴訟費用由原告負擔。
    理  由
一、按「原告之訴，有起訴不合程式或不備要件者，行政法院應
    以裁定駁回之」，行政訴訟法第107 條第1 項第10款定有明
    文。次按「確認行政處分無效及確認公法上法律關係成立或
    不成立之訴訟，非原告有即受確認判決之法律上利益者，不
    得提起之。其確認已執行完畢或因其他事由而消滅之行政處
    分為違法之訴訟，亦同。」同法第6 條第1 項固有明文，惟
    提起確認行政處分無效或違法之訴訟，應以所確認之對象係
    屬行政處分為要件；又「人民因中央或地方機關之違法行政
    處分，認為損害其權利或法律上之利益，經依訴願法提起訴
    願而不服其決定者，得向高等行政法院提起撤銷訴訟。」亦
    為同法第4 條第1 項所規定。而所謂行政處分，依訴願法第
    3 條第1項 及行政程序法第92條之規定，係指中央或地方機
    關就公法上具體事件所為之決定或其他公權力措施而對外直
    接發生法律效果之單方行政行為而言。是行政處分必須是行
    政機關所為直接發生法律效果之法律行為，也就是導致權利
    與（或）義務發生、變更、消滅或確認之行為。若非行政處
    分，提起撤銷之訴，依首揭之說明，即應認其不備起訴要件
    ，依行政訴訟法第107 條第1 項第10款後段規定裁定駁回之
    。
二、本件原告起訴意旨略以: 被告於民國（下同）94年間，拆除
    坐落台北市○○街45巷2 號建物（下稱系爭建物），因系爭
    建物係宗良弼獲前陸軍兵工學校准予撥地自費興建，宗良弼
    及其配偶死亡後由原告甲○○之父宗其安繼承，宗其安於原
    址合併增建平房1 間，嗣宗其安於90年12月15日死亡，再由
    原告繼承系爭建物，被告未經原告同意將系爭建物拆除，致
    其權益受有損害，向國防部提起國家賠償之請求，案經國防
    部函轉被告國家賠償事件處理委員會（下稱被告國賠會）辦
    理。被告國賠會函請被告承辦單位即被告所屬政治作戰主任
    室對原告所提國家賠償請求協議陳述意見，被告所屬政治作
    戰主任室先後以陸軍總部95年2 月16日邢節字第0950000713
    號函知被告國賠會及原告略以: 「系爭建物處理及拆除過程
    並無違失」等語，以國防部陸軍司令部95年4 月7 日邢節字
    第0950002141號函及國防部陸軍司令部政戰主任室95年10月
    17日第0950005851號函通知被告國賠會及原告略以: 「承辦
    單位認為被告並無國家賠償責任應拒絕國家賠償請求協議之
    答辯意見陳述」等語，原告不服，提起訴願，遭決定不受理
    ，遂向本院提起本件行政訴訟，先位聲明請求(1)被告94年6
    月下旬權限外逕將原告等私有台北市大安區新生南眷區○○
    街45巷2 號一層樓平房佔地【校地：台北市○○區○○段一
    小段431-4 地號、同小段430-3 地號2 筆土地面積500 平方
    公尺、私地台北市塯公圳農田水利會所有同小段429-3 地號
    、同小段430- 4地號土地2 筆面積96平方公尺，合計4 筆土
    地面積596 平方公尺】建物夷為平地，拆除行為之原處分，
    以及訴願決定均撤銷。(2)請求為回復原狀之適當處分。備位
    聲明請求確認被告於94年6 月下旬權限外拆除上述建物之行
    為為違法云云。
三、經查，系爭建物坐落台北市○○區○○段一小段431 之4 地
    號土地，土地所有權人為中華民國，管理機關為國防部總政
    治作戰局，前陸軍兵工學校於民國（下同）43年間，准許該
    校士官宗其貴於該校校區內邊角落之廢水塘自行填建使用，
    興建系爭建物等情，有土地登記簿謄本及陸軍兵工學校證明
    書在卷可稽( 見訴願卷第74頁及第34頁) 。系爭建物並非國
    軍軍眷業務處理辦法或國軍老舊眷村改建條例的眷舍，並無
    眷舍管理及居住憑證，為兩造所不爭( 見本院97年6 月5 日
    言詞辯論筆錄) 。嗣宗其貴於93年2 月5 日死亡，宗其貴之
    子宗立人因系爭建物年久失修，房屋主結構遭蟲蟻蛀蝕，屋
    頂塌陷，環境維護看管不易，乃請被告收回，被告所屬前陸
    軍後勤司令部據以收回該建物後拆除，亦有陸勤部辦理台北
    市○○區○○段一小段431 之4 地號住戶宗其貴先生身分釐
    清會勘會議紀錄可參( 見訴願卷第38頁) 。可知，系爭建物
    之拆除應屬被告行使物上請求權排除占有之私法關係，並非
    公法關係，本件亦無任何行政處分存在，亦為兩造所不爭(
    見本院97年6 月5 日言詞辯論筆錄) 。依前揭之說明，本件
    並無行政處分存在，則原告對之提起撤銷及確認行政處分違
    法訴訟，自屬起訴不備其他要件，且依其情形無從補正，應
    以裁定駁回之。
據上論結，本件原告之訴為不合法，爰依行政訴訟法第107 條第
2 項、第1 項第10款、第104 條，民事訴訟法第95條、第78條、
第85條第1項，裁定如主文。
中    華    民    國    97    年    6    月     10    日
                      臺北高等行政法院第一庭
                                審判長法  官  王立杰
                                      法  官  劉錫賢
                                      法  官  林惠瑜
上為正本係照原本作成。
如不服本裁定，應於送達後10日內向本院提出抗告狀（須按他造
人數附繕本）。
中    華    民    國    97    年    6    月     10    日
                                      書記官  劉道文


司法院資訊處製作；財團法人民間司法改革基金會備份。
